# Tieteellinen tieto, tilastot ja arkitieto yhteiskunnassa {#luku2}

Tässä luvussa tarkastellaan tieteen ja tieteellisen tutkimusprosessin luonnetta erityisesti uuden __tutkitun__ tiedon tuottamisen näkökulmasta. Tiedelukutaidon merkitys on kasvanut nyky-yhteiskunnassa, kun tiedejulkaisujen saavutettavuus ja tunnettuus on lisääntynyt mm. tieteen popularisoinnin ja median laajemman tiedeuutisoinnin vuoksi. Voidakseen ymmärtää ja arvioida kriittisesti tiedeuutisia tulee lukijan olla tietoinen tieteellisen tutkimuksen luonteesta: miten tutkimusartikkeleja luetaan, mitä niiltä voidaan odottaa ja minkälaiset tulokset ovat uskottavia. __Tilastotiede näyttelee keskeistä roolia lähes kaikessa tutkimuksessa ja erityisesti erilaisten tutkimuskysymysten ja niitä vastaavien hypoteesien testauksessa__. Aloitetaankin kurssin oppimateriaalin käsittely määrittelemällä ensimmäinen tilastotieteen perustermi: hypoteesi.


::: {.noteblock .mikko data-latex="{}"}
**Hypoteesi**  

- Hypoteesi tarkoittaa (tausta)teorioista johdettua tai aikaisemman tutkimuksen perusteella esitettyä ennakoitua ratkaisua tai selitystä tutkittavaan ongelmaan. 
- Hypoteesi ilmaistaan väitteenä, jonka paikkansapitävyyttä halutaan tutkia
- Kokeelliset tiedot voivat osoittaa hypoteesin vääräksi
- Nollahypoteesi vastaa tavallisesti tyypillistä, odotettavissa olevaa tulosta, esimerkiksi ettei kahden mitatun ilmiön välillä ole yhteyttä tai että tietty hoito on tehotonta
- Nollahypoteesia ei todisteta ("hyväksytä"), vaan voidaan ainoastaan sanoa, ettei aineisto tarjoa todistusaineistoa ("evidenssiä") nollahypoteesin hylkäämiselle – ts. sille tulemalle, että emme hylkää nollahypoteesia.
- Vastahypoteesi sisältää usein mielenkiinnon kohteena olevan tapahtuman, kuten "on eroa" tai "on vaikutusta"
- Tutkijoilla on usein taipumus jättää julkaisematta tutkimustuloksia, joissa nollahypoteesi jää voimaan. Yleensä tämä tilanne syntyy, kun lopputulos ei eroa jo aikaisemmin otaksutusta. (Toki ajoittain tilanne on myös toisinpäin)
:::

Tähän joku esimerkki vielä?



## Tieteellinen ajattelu tietoyhteiskunnan perustana

Kesken vielä.


## Tilastojen yleisestä roolista yhteiskunnassa

Kesken vielä.


## Mitä on tiede?

Kesken vielä.


## Mitä on tutkimus?

Kesken vielä.


## Tieteellisen menetelmän kriteereitä

Kesken vielä.



## Tieteellinen tutkimuksen vaiheet ja tulosten julkaiseminen

Tieteellinen tutkimus ja asiantuntijatyö tuottavat valtavan määrän perusteltua, luotettavaa tutkimustietoa. Ks. tarkemmin tieteellisestä julkaisemisesta linkin tapauksessa erityisesti yhteiskuntatieteiden alalla, mutta perusperiaatteet pätevät myös muiden tieteenalojen tapauksessa

\vspace{0.5cm}

\url{https://blogs.uef.fi/tiedonhaku-yhteiskuntatiede/tieteelliset-julkaisut/}

\vspace{0.5cm}


Vastuullisen tieteen 
\vspace{0.5cm}

\url{https://vastuullinentiede.fi/fi/julkaiseminen}

\vspace{0.5cm}

\noindent artikkelit tarjoavat tietoa siitä, kuinka tutkittua tietoa tuotetaan, julkaistaan ja arvioidaan luotettavasti ja yhteisesti hyväksytyllä tavalla. Jotta tiede vaikuttaa koko yhteiskunnan hyväksi, toiminnan on oltava vastuullista tutkimuksen jokaisessa vaiheessa.

- Julkisuus ja avoimuus tekevät tutkimuksesta tiedettä. 
    
- Tiedeviestintä on tiedeyhteisöjen sisäistä ja ulkoista tiedonvälitystä ja vuorovaikutusta. Tutkimuksesta viestiminen ei ole vain tutkimustuloksista viestimistä. Vastuullinen tiedeviestintä lisää luottamusta tieteelliseen tietoon. 
    
- Tieteellinen julkaiseminen on tutkijoille tärkeä meritoitumisen tapa, ja siksi on tärkeää, että tekijyys määritellään niin, että se palkitsee tutkijat oikeudenmukaisesti.


```{r, include=FALSE}
# Laatikon tekemiseksi:
# - noteblock: reagoi suoraan pdf_book ja yo. muotoilulla on vastaava jos lataat pdf tuon gitbookin kautta kuvakkeella
# - noteblock on awesomeboxia hyödyntävä suora viittaus, eli tarvitsee "extra_dependencies: awesomebox" tuonne _output.yml
# - voi siis kiertää nimeämällä style.css tiedostoon gitbookille oman laatikon suoraan nimellä "noteblock" ja yo. .mikko sisällyttää nyt Mikko Alatalon kuvan laatikkoon gitbookiin mutta ei pdf_bookiin
# You can label chapter and section titles using `{#label}` after them, e.g., we can reference Chapter \@ref(johdanto).
```




```{r nice-fig, fig.cap='Here is a nice figure!', out.width='80%', fig.asp=.75, fig.align='center', include=FALSE}
par(mar = c(4, 4, .1, .1))
plot(pressure, type = 'b', pch = 19)
#Reference a figure by its code chunk label with the `fig:` prefix, e.g., see Figure \@ref(fig:nice-fig).
```

```{r nice-tab, tidy=FALSE, include = FALSE}
knitr::kable(
  head(iris, 20), caption = 'Here is a nice table!',
  booktabs = TRUE
)
# you can reference tables generated from `knitr::kable()`, e.g., see Table \@ref(tab:nice-tab).
```

```{r sitaatit, include = FALSE}
#You can write citations, too. For example, we are using the **bookdown** package [@R-bookdown] in this sample book, which was built on top of R Markdown and **knitr** [@xie2015].
```

